# Projet de Séries temporelles linéaires - 2A ENSAE

## Partie I : Données

### Q1 - Présentation de la série

```{r packages}
require(zoo)
require(tseries)
```

``` {r import dataset}
datafile <- "IPI_alimentaire.csv"
data <- read.csv(datafile, sep=";")
datats <- ts(data[,"indices"], frequency=12, start=c(1990,1))
```

```{r plot}
plot.ts(datats, type="l", lwd=1, col="red", xlab="date", ylab="indice")
```

### Q2 - Stationnarisation de la série

``` {r log}
logdatats <- log(data[,"indices"])
logdatats <- ts(logdatats, frequency=12, start = c(1990,1))
plot.ts(logdatats, type="l", lwd=1, col="red", xlab="date", ylab="indice")
```

### Q3 - Représentation graphique de la série

``` {r}

```

## Partie II : Modèles ARMA

### Q4 - Choix, estimation et validation du modèle ARMA

``` {r}

```

### Q5 - Modèle ARIMA

``` {r}

```

## Partie 3 : Prévisions

### Q6 - Equations de la région de confiance

``` {r}

```

### Q7 - Hypothèses de la région de confiance

``` {r}

```

### Q8 - Représentation graphique de la région de confiance

``` {r}

```

### Q9 - Question ouverte

``` {r}

```