# Projet de Séries temporelles linéaires - 2A ENSAE

## Partie I : Données

### Q1 - Présentation de la série

```{r packages}
require(zoo)
require(tseries)
library(fUnitRoots)
```

``` {r import dataset}
datafile <- "vin_valeurs_mensuelles.csv"
data <- read.csv(datafile, sep=";")
indices <- ts(data[,"indices"], frequency=12, start=c(1990,1))

dindices <- diff(indices, 1) # différence première
#plot(cbind(indices, dindices))
#xm.source <- zoo(data[[1]])
```


```{r plot}
plot.ts(indices, type="l", lwd=1, col="blue", xlab="date", ylab="indices")
```

```{r plot dindices}
plot.ts(dindices, type="l", lwd=1, col="blue", xlab="date", ylab="dindices")
```

### Q2 - Stationnarisation de la série

``` {r log}
logindices <- log(data[,"indices"])
logindices <- ts(logindices, frequency=12, start = c(1990,1))
plot.ts(logindices, type="l", lwd=1, col="red", xlab="date", ylab="indice")
```

``` {r desais}
df_desais <- decompose(logindices)
plot(df_desais)
```

``` {r plot desais}
logindices_desais <- logindices - df_desais$seasonal
plot.ts(logindices_desais,type="l",lwd=1, col="red", xlab="Time", ylab="Indice")
```

```{r acf}
acf(logindices) # trace l’autocorrélogramme total
```
```{r desaison}
desaison <- logindices - lag(logindices, -12) # retire le 12ème retard
par(mfrow = c(1,2)) # dispose les graphiques en 1 colonne et 2 lignes
plot(desaison)
acf(desaison)
```

```{r (p)acf desaison}
acf(desaison) # trace les fonctions d’autocorrélation totale
pacf(desaison) # trace les fonctions d’autocorrélation partielle
```

``` {r plot desais}
urdfTest(logindices_desais)
```

### Q3 - Représentation graphique de la série

``` {r}
# Création de la série différenciée
logindicesdiff1 <- diff(logindices_desais, differences=1)
# Représentation graphique de la série différenciée
plot.ts(logindicesdiff1,type="l",lwd=1, col="red", xlab="Time", ylab="Indice")
```

``` {r}
urdfTest(logindicesdiff1)
```

## Partie II : Modèles ARMA

### Q4 - Choix, estimation et validation du modèle ARMA

``` {r}

```

### Q5 - Modèle ARIMA

``` {r}

```

## Partie 3 : Prévisions

### Q6 - Equations de la région de confiance

``` {r}

```

### Q7 - Hypothèses de la région de confiance

``` {r}

```

### Q8 - Représentation graphique de la région de confiance

``` {r}

```

### Q9 - Question ouverte

``` {r}

```